【裁判字號】    94,上訴,872
【裁判日期】    950316
【裁判案由】    殺人未遂
【裁判全文】
臺灣高等法院高雄分院刑事判決         94年度上訴字第872號
上  訴  人
即  被  告  丙○○
指定辯護人  本院公設辯護人 甲○○
上列上訴人因殺人未遂案件，不服臺灣屏東地方法院94年度訴字
第355 號中華民國94年5 月12日第一審判決（起訴案號：臺灣屏
東地方法院檢察署93年度偵字第5714號），提起上訴，本院判決
如下：
     主  文
原判決撤銷。
丙○○殺人，未遂，處有期徒刑年。扣案之打火機壹只及保特
瓶蓋貳個，均沒收。
    事  實
一、丙○○與乙○○為男女朋友關係，因乙○○對丙○○漸行疏
    遠，丙○○因而心生不滿，萌生報復之意，其明知以汽油潑
    灑人身引燃，將會燒人致死，及將人推落3 公尺深之斜坡，
    將會摔傷身亡，竟基於殺害乙○○之犯意，先於民國93年7
    月3 日抽取廢機車油箱內滲水之汽油，盛置於大瓶裝之保特
    瓶內，共盛裝2 瓶，再於93年7 月5 日9 時30分許，騎乘機
    車攜帶上開保特瓶2 瓶及打火機1 只，在乙○○往屏東縣春
    日鄉力里村力頂山登山健行回程路途中等候，嗣見乙○○騎
    乘機車行經屏東縣春日鄉○里村○○路力里橋以南200 公尺
    處時，先騎機車至乙○○身旁，以機車推擠乙○○所騎之機
    車1 次，迴轉後，再以機車自後方追撞乙○○所騎乘之機車
    ，致乙○○人車倒地，復以預先準備之2 瓶保特瓶裝汽油，
    朝乙○○身上潑灑，再隨即從身上取出預藏之打火機點火，
    並上前欲點燃乙○○身上之汽油，乙○○見狀立刻以攜帶之
    雨傘將打火機擊落在地，丙○○始未得逞。惟丙○○仍心有
    未甘，復承上開之殺人犯意，接續以手毆擊及以腳踹踢乙○
    ○，使其倒地，並將之從腳抬起，往路旁約3 公尺高之斜坡
    推落，致乙○○受有頭皮撕裂傷、頭部挫傷、右膝挫傷、胸
    部挫傷、頸部表皮損傷、下巴瘀傷及背部挫傷之傷害，而未
    生死亡之結果，嗣乙○○趁丙○○離開時，從路旁斜坡爬上
    路邊，搭乘路旁攔下之機車逃離現場，報警查獲，經警於案
    發地點扣得丙○○所有供犯罪所用之打火機1 只及保特瓶蓋
    2 個。
二、案經乙○○訴由屏東縣警察局枋寮分局報請臺灣屏東地方法
    院檢察署檢察官偵查起訴。
    理  由
壹、程序方面：
一、按被告以外之人於審判外之陳述雖不符刑事訴訟法第159 條
    之1 至之4 等四條之規定，而經當事人於審判程序同意作為
    證據，法院審酌該言詞陳述或書面陳述作成時之情況，認為
    適當者，亦得為證據；當事人、代理人或辯護人於法院調查
    證據時，知有刑事訴訟法第159 條第1 項不得為證據之情形
    ，而未於言詞辯論終結前聲明異議者，視為有前項之同意，
    同法第159 條之5 定有明文。本件證人乙○○曾於警詢中為
    陳述，其性質雖屬傳聞證據，惟查無符合同法第159 條之1
    至之4 等前四條之情形，其所為之上開警詢筆錄內容，業經
    本院審理時予以提示並告以要旨，且各經檢察官、辯護人及
    被告等人表示意見。當事人或辯護人已知上述筆錄乃傳聞證
    據，且均未於言詞辯論終結前對該等筆錄內容異議，依上開
    規定，其於警詢中之證言已擬制同意其有證據能力，本院審
    酌上開筆錄作成時，較無人情施壓或干擾，亦無不當取供之
    情形，認為以之作為本案之證據亦屬適當，是其於警詢中之
    證言自具有證據能力。
貳、實體方面：
一、訊據上訴人即被告丙○○固不否認於上開時、地，先騎機車
    撞倒乙○○，再向乙○○丟擲2 瓶保特瓶，及丟擲後取出打
    火機1 只，暨乙○○於案發當時跌落道路旁邊之斜坡等情，
    惟矢口否認有殺人未遂犯行，辯稱：伊所丟擲之保特瓶所盛
    裝之汽油含有水份，無法點燃，且伊取出打火機僅作比劃點
    火之動作，並未實際點火。又乙○○見伊拿出打火機時，即
    拿雨傘打伊，伊見狀上前將之抱住，乙○○因此倒地，嗣陳
    女抓伊之下體，伊覺疼痛將手放掉，結果陳女就跌掉山坡下
    ，伊並無殺害陳女之意圖，僅欲嚇唬她而已云云。經查：
(一)、被告如何於上開時、地，先以機車推擠碰撞告訴人乙○○騎
    乘之機車，致告訴人人車倒地，再持其預藏盛裝汽油之保特
    瓶2 瓶，往告訴人身上潑灑，並取出打火機1 只點火，欲往
    告訴人身上點火引燃汽油，惟遭告訴人以雨傘打落，隨即接
    續以手毆擊及以腳踹踢告訴人，使其倒地，再抬起告訴人雙
    腳，將之推落路邊約3 公尺高之斜坡，致其頭、胸、背部、
    頸部及膝蓋多處受傷等情，迭據證人即告訴人乙○○於警詢
    、原審及本院證述甚詳（警卷第13至15頁、原審卷第25至29
    頁、本院95年3 月2 日審判筆錄第3 至5 頁），核與證人即
    案發後至現場處理之警員廖明來於原審及本院證述：其到現
    場時，發現機車倒在路旁，當場發現2 個保特瓶蓋，地面有
    汽油，乙○○身上前胸、後背及衣服上也有汽油，並於路邊
    護欄上方發現1 只打火機，當時乙○○頭部有流血等語相符
    （原審卷第30至32頁，本院95年2 月16日審判筆錄第3 、4
    頁）。此外，復有枋寮醫院診斷證明書、現場圖各1 紙及案
    發現場、扣案證物及告訴人案發後拍攝之照片11張在卷可稽
    （警卷第16頁、第21頁至25頁、第27至28頁），是被告向告
    訴人潑灑汽油，再取出打火機欲點燃告訴人身上之汽油，惟
    遭告訴人持雨傘擊落，再將告訴人雙腳抬起推落路邊斜坡乙
    節，堪足採信。被告辯稱其未點燃打火機，亦未將告訴人推
    落路邊斜坡云云，顯係避就之詞，委無足取。
(二)、證人即告訴人雖於原審及本院證述被告當天曾抓起告訴人之
    頭髮撞擊路邊之水泥護欄一語（原審卷第27頁、本院95年3
    月2 日審判筆錄第3 頁），惟查被告始終否認案發當天曾經
    抓告訴人頭髮撞擊路邊水泥護欄一事，且證人即告訴人於警
    詢時亦未提及此事實，其於原審經詢問當天情形時，更僅證
    稱被告於伊將被告手上之打火機擊落後，即拉扯伊之頭髮，
    再以腳踹踢，當伊倒地時，被告即拉抬伊之腳往山坡下推等
    語（原審卷第26頁），而未述及被告抓告訴人頭髮撞及路邊
    水泥護欄一情，嗣再詢之告訴人身上之傷何來時，始證述係
    被告抓伊頭髮撞擊路旁之水泥護欄一語，惟其同時又證稱其
    身上之傷係被告將伊推落山下時造成等語（原審卷第27頁）
    ，且證人丁○○○○於原審亦結證當天並未發現路邊護欄有
    血跡（原審卷第32頁），顯見告訴人並未因被告抓其頭髮撞
    擊路邊水泥護欄而受傷流血，惟此顯與常情不符，蓋水泥護
    欄質地堅硬，倘被告當天確曾抓告訴人之頭髮撞擊路邊水泥
    護欄，告訴人頭部勢必受傷流血，惟依告訴人所述，其竟未
    因此受傷，顯見其嗣後於原審及本院證述被告抓其頭髮撞擊
    路邊護欄一語，與事實不符，難予採信。又證人即告訴人於
    原審及本院審理中雖復證稱：被告於其摔落山坡時，又持第
    3 瓶汽油向伊潑灑云云（原審卷第28頁、本院95年3 月2日
    審判筆錄第5 頁），惟查，證人即告訴人於警詢僅證稱被告
    持2 瓶之保特瓶裝汽油潑灑一語（警卷第14頁背面），參以
    證人廖明來於現場亦僅尋獲2 只保特瓶蓋，故證人即告訴人
    指證被告又持第3 瓶汽油潑灑告訴人云云，亦與事實有間，
    顯無足取。
(三)、被告雖辯稱其丟擲之保特瓶所盛裝者為含有水份之汽油，無
    法點燃，其意僅在嚇嚇告訴人云云，惟經本院將扣案告訴人
    當天穿著之衣褲送請內政部警政署刑事警察局鑑定是否沾有
    汽油或潤滑油或其他油類，及所沾之油類得否以打火機點燃
    結果，確實檢出上開衣褲有汽油之成份，至於所沾之油類，
    是否得以打火機點燃，則以「建請模擬案發當時各項狀況實
    驗研判，本局未便直接臆測」為由，未予鑑定，此有該局94
    年10月20日刑鑑字第0940129500號鑑定書1 紙附卷可稽，且
    被告當天潑灑之保特瓶又未查扣，此業據證人廖明來於本院
    證述在卷（本院95年2 月16日審判筆錄第4 頁），而無法鑑
    定得知被告當天所潑灑之汽油是否得以打火機點燃，惟被告
    所潑灑者既含有汽油成份，如上所述，且告訴人亦始終證述
    被告所潑灑者為汽油，另現場為空曠之郊區，空氣流通，此
    有現場照片8 張在卷可憑（警卷第22至25頁），而證人丁○
    ○○○於案發後半小時再至現場時，依然可聞到汽油味道，
    亦據證人廖明來於本院證述在卷（本院95年2 月16日審判筆
    錄第4 頁），顯見被告所潑灑之溶液內所含汽油成份非低，
    佐以汽油為揮發性極強之易燃物，以之潑灑人身，瞬間即將
    大火引燃，足以致人死亡，此為眾所周知之事，而被告本身
    從事柏油路面鋪設工作，其知悉汽油遇火將會燃燒，此亦為
    其自承在卷（原審卷第35頁），參以被告於告訴人以雨傘擊
    落被告拿在手上之打火機後，竟又抬起告訴人之腳將之推落
    3 公尺深之斜坡，致其頭、胸等部分多處受傷，衡情倘被告
    意僅在恐嚇告訴人，則其將汽油向告訴人潑灑，取出打火機
    點火並上前欲引燃告訴人之汽油，應已足以達威嚇之目的，
    自不須於告訴人以雨傘擊落被告手上之打火機後，又再抬起
    告訴人雙腳將之推落斜坡下，準此足證被告意在報復告訴人
    因而要將其燒死，並於打火機遭告訴人擊落後，仍心有未甘
    ，將之推落斜坡，意欲置告訴人於死地，是被告辯稱其意僅
    在恐嚇，並無殺人之犯意云云，要屬無稽。
(四)、辯護人雖為被告辯稱倘被告有置告訴人於死地之意思，為何
    在打火機遭告訴人打落之後，未有再撿起欲點火之動作，而
    且在告訴人跌落斜坡後，為何未引燃物品丟向告訴人以引燃
    其身上之汽油等語。查被告雖於其手上之打火機遭告訴人擊
    落後，未再撿起打火機，此業據證人即告訴人於本院證述在
    卷（本院95年3 月2 日審判筆錄第3 頁），惟被告並未因此
    停止殺害行為，仍然上前毆打告訴人，最後並將告訴人推落
    斜坡，此亦據告訴人於本院證述甚詳（本院同上筆錄第3 頁
    ），而跌落斜坡仍可置人於死，故不得以被告未撿拾打火機
    點火，即認被告無殺害告訴人之意。又被告雖於告訴人跌落
    斜坡後，未再引燃物品丟向告訴人，如上所述，惟跌落斜坡
    亦可置人於死，被告既將告訴人推落斜坡，其或認為告訴人
    已因跌落斜坡身亡，故未再點燃物品引燃告訴人身上汽油，
    或因被告已無可供點燃之物品，故未再引燃物品丟向告訴人
    ，自無從僅憑被告未再點燃物品丟向告訴人，即據為對被告
    有利之認定。
(五)、綜上所述，本件事證已甚明確，被告上開所辯，均係卸責之
    詞，不足採信，其犯行堪予認定。
二、核被告著手於殺人行為之實施，未生死亡之結果之所為，係
    犯刑法第271 條第2 項、第1 項之殺人未遂罪。又被告先以
    汽油潑灑告訴人欲點火未果，復出手毆打、以腳踹踢告訴人
    ，並將之推落山坡之行為，係於密接時間在同一場所為之，
    為單一犯意下之接續數舉動，應僅該當一殺人未遂罪責，併
    此敘明。再被告著手殺人行為，尚未生死亡結果，行為尚屬
    未遂階段，應依刑法第26條前段之規定減輕其刑。又被告於
    案發當時已年屆68歲，孤苦無依，因情感問題，無法忍一時
    之氣，潑灑汽油欲點火引燃燒死告訴人，惟事後已與告訴人
    達成和解，告訴人於原審復表示不願追究（原審卷第29頁、
    第30頁），被告於犯後復自尋短路，欲飲農藥自盡，幸員警
    前往被告家中時發現將被告送醫始獲救，此有偵查報告及被
    告供述在卷可參（警卷第2 頁、第3 頁），其犯罪情狀客觀
    上尚非不足以憫恕，認對被告如量處最低法定本刑5 年以上
    有期徒刑，顯屬過重，爰依刑法第59條規定減輕其刑，並遞
    減之。
三、原審據以論處被告罪刑，固非無見；惟查：告訴人指證被告
    以手拉其頭髮撞擊路邊水泥護欄一事，並非真實，如上所述
    ，原判決認被告手拉告訴人頭髮撞擊路邊水泥護欄，自有未
    合。被告上訴意旨否認犯罪，指摘原判決不當，雖無理由，
    惟原判決既有上開可議之處，仍屬無可維持，自應由本院將
    原判決撤銷改判。爰審酌被告以潑汽油點火及推落斜坡之方
    式，著手實施殺人行為，致生告訴人生命危險，犯罪時所生
    之危害非輕，惟念被告年歲已高，且告訴人於原審中已表示
    不予追究，並與被告達成和解，此有調解書1 紙附卷可參（
    偵查卷第14頁）等一切情狀，量處如主文第2 項所示之刑。
    又扣案之打火機1 只為被告用以點火之物，瓶蓋2 個為被告
    盛裝汽油之保特瓶瓶蓋，且均為被告所有，業據被告坦承在
    卷，均為被告所有供本件犯罪所用之物，爰依刑法第38條第
    1 項第2 款之規定，均併予宣告沒收。至於被告盛裝汽油之
    保特瓶2 瓶，雖為被告所有供犯罪所用之物，惟已遭被告丟
    棄在現場，且證人廖來明警員在現場又未發現，顯已滅失而
    不存在，故不予宣告沒收，附此敘明。
據上論結，應依刑事訴訟法第369 條第1 項前段、第364 條、第
299 條第1 項前段，刑法第271 條第1 項、第2 項、第26條前段
、第59條、第38條第1 項第2 款，判決如主文。
本案經檢察官王登榮到庭執行職務。
中    華    民    國    95    年    3     月    16    日
                  刑事第六庭  審判長法  官  王憲義
                                    法  官  張盛喜
                                    法  官  李璧君
以上正本證明與原本無異。
如不服本判決應於收受本判決後10日內向本院提出上訴書狀，其
未敘述上訴理由者，並得於提起上訴後10日內向本院補提理由書
狀（均須按他造當事人之人數附繕本）「切勿逕送上級法院」。
中    華    民    國    95    年    3     月    20    日
                                    書記官  唐奇燕
附錄本判決論罪科刑法條：
刑法第271條第1項、第2項：
殺人者，處死刑、無期徒刑或10年以上有期徒刑。
前項之未遂犯罰之。


司法院資訊處製作；財團法人民間司法改革基金會備份。
